【裁判字號】    97,台上,3830
【裁判日期】    970814
【裁判案由】    偽造文書
【裁判全文】
最高法院刑事判決            九十七年度台上字第三八三０號
上  訴  人  台灣高等法院檢察署檢察官
被      告  甲○○
上列上訴人因被告偽造文書案件，不服台灣高等法院中華民國九
十四年九月二十八日第二審判決（九十四年度上訴字第一三一九
號，起訴案號：台灣台北地方法院檢察署九十三年度偵字第一二
一五號），提起上訴，本院判決如下：
    主  文
原判決撤銷，發回台灣高等法院。
    理  由
本件原判決認定被告甲○○意圖為自己不法之所有，並基於偽造
、行使偽造私文書之概括犯意，於民國九十一年十一月間，在台
北市○○○路○段八二巷三０號七樓展協企業有限公司（下稱展
協公司），持用徐東魁之國民身分證影本、台北市中山地政事務
所土地、建物所有權狀及偽造之展協公司九十年度各類所得扣繳
暨免扣繳憑單（下稱扣繳憑單），委由不知情之不詳姓名、年籍
成年人，填寫台新國際商業銀行（下稱台新銀行）信用卡申請書
，並在申請人簽名欄，偽造「徐東魁」之署押一枚，而偽造信用
卡申請書，併同上開國民身分證影本、所有權狀及扣繳憑單，透
過友人溫吉成引介，輾轉持交不知情之台新銀行業務員莊蕙綾，
向台新銀行申辦信用卡威士卡及萬事達卡各一張，致台新銀行承
辦人員陷於錯誤，據以受理，由台新銀行於九十一年十一月二十
七日依申請核發。被告收受上開二張信用卡，分別於信用卡背面
簽名欄，偽造「徐東魁」之署押各一枚，表示經持卡人本人親自
簽名，於信用卡有效期間內有權使用，並持以向特約商店確認持
卡人身分，足以生損害於稅捐機關對於所得稅扣繳管理之正確性
及台新銀行、聯合信用卡處理中心、展協公司、徐東魁。被告旋
於九十一年十二月十日撥打台新銀行預借現金專用電話，向台新
銀行預借現金新台幣（下同）五萬元，使台新銀行承辦人員陷於
錯誤，據以受理，並以撥入被告指定帳戶之方式借給五萬元；自
九十一年十二月十二日起，至九十二年二月十八日止，連續於原
判決附表（下稱附表）編號二至二十所示之消費時間、地點，持
用信用卡，至附表所示之特約商店，冒名刷卡消費，並在一式二
聯或一式三聯之簽帳單第一聯「持卡人簽名」欄，偽簽「徐東魁
」之署押一枚，並複寫偽造署押於簽帳單一式二聯之第二聯或一
式三聯之第二聯、第三聯（附表編號十九所示之簽帳單上係簽「
甲○○」，並未偽造「徐東魁」之署押），以表示徐東魁同意依
據信用卡持卡人合約條件，按簽帳單之金額付款予發卡銀行之意
思，持交特約商店人員收執（客戶存查聯由甲○○收執）而行使
，致特約商店人員陷於錯誤而同意簽帳，共計詐得六萬零三百八
十二元之財物，足以生損害於徐東魁、特約商店及台新銀行等情
。因而撤銷第一審之科刑判決，改判仍論處被告連續行使偽造私
文書，足以生損害於他人罪刑，固非無見。
惟查：(一)有罪判決書之事實一欄，為判斷其適用法令當否之準據
，應將法院依職權認定與論罪科刑有關之事實，諸凡犯罪之時間
、地點、方法、態樣，以及適用法律有關之事項，均應為詳實之
記載，然後於理由內逐一說明其憑以認定之證據，並使事實認定
與理由說明，互相適合，方為合法。倘若事實未有記載，而理由
加以說明，或事實已有記載，而理由未予說明，或事實認定與理
由說明，不相一致，或事實或理由欄內之記載，前後齟齬，或事
實認定與所採之證據不相適合，按諸刑事訴訟法第三百七十九條
第十四款規定，均為判決不載理由，或所載理由矛盾，其判決當
然違背法令。(1)原判決於事實欄記載被告持用偽造之展協公司九
十年度扣繳憑單，申請信用卡，惟未併為認定該扣繳憑單係何人
偽造？如何偽造（或係有製作權人所製作而僅內容不實）？於理
由內亦未敘明認定扣繳憑單係偽造所憑依據，顯有判決理由不備
之違法。(2)原判決於事實欄記載被告持用偽造之扣繳憑單申請信
用卡，足以生損害於稅捐機關對於所得稅扣繳管理之正確性，既
與公共利益有關，應認定足以生損害於公眾，原判決主文僅記載
足以生損害於他人而不及於公眾，核有判決理由矛盾之違法。(3)
原判決於事實欄記載被告於附表所示消費地點，冒用徐東魁之名
義，刷卡消費，惟附表「消費地點欄」係記載特約商店名稱，並
非所謂消費地點，亦有判決理由矛盾之可議。(4)原判決於事實欄
記載被告自九十一年十二月十二日起，至「九十二年二月十八日
」止，冒名刷卡消費，惟附表所記載消費時間則係九十一年十二
月十二日起，至「九十二年四月十六日」止；於附表編號七、十
九記載特約商店係「蘋果花」，然卷附簽帳單（見第一審卷第九
一、九三頁）所記載特約商店名稱係「金多寶餐廳」；於附表編
號二十記載消費時間係九十二年二月十八日，而卷附信用卡帳單
（見第一審卷第五五頁）所記載之消費時間係九十二年二月二十
二日，原判決事實認定或前後矛盾，或與所採之證據不相適合，
均有判決理由矛盾之可議。(5)依附表所示預借現金及刷卡消費之
金額計算，被告詐欺所得金額共計十一萬零三百八十二元，原判
決認定為六萬零三百八十二元，並據為撤銷原判決之理由及量刑
之審酌事項（見原判決理由三第三、四行及四第三行），顯有判
決理由矛盾之違法。(二)刑法第二百十九條規定，偽造之印文或署
押，不問屬於犯人與否，沒收之，係採義務沒收主義，凡偽造之
印文或署押，不論是否屬於犯人所有，亦不論有無搜獲扣案，苟
不能證明其已滅失，均應依法宣告沒收。被告固於警詢供述：信
用卡已經丟掉等語（見偵查卷第二六頁），惟其於第一審審判期
日則供述：伊僅收到威士卡，並未收到萬事達卡，有一張信用卡
在伊手上，另一張放在溫吉成處等語（見第一審卷第一一六、一
一八頁），遑論供述上開威士卡及萬事達卡均已滅失。又稽之原
審卷內資料，並無被告供述上開威士卡及萬事達卡均已滅失之相
關資料，倘尚乏積極證據足資證明上開威士卡及萬事達卡已經滅
失而不存在，其上偽造之「徐東魁」署押，自仍應依法宣告沒收
。原判決未調查明白，即以被告供明上開威士卡及萬事達卡均已
滅失為由，說明其上偽造之「徐東魁」署押各一枚，不另為沒收
之諭知，顯有適用法則不當及判決理由矛盾之違法。以上或係檢
察官上訴意旨所指摘，或為本院得依職權調查之事項，應認原判
決有撤銷發回更審之原因。又被告被訴不得上訴於第三審之刑法
第三百三十九條第一項之詐欺取財罪部分，基於審判不可分原則
，一併發回，附此說明。
據上論結，應依刑事訴訟法第三百九十七條、第四百零一條，判
決如主文。
中    華    民    國  九十七  年    八    月   十四   日
                      最高法院刑事第六庭
                          審判長法官  洪  清  江
                                法官  韓  金  秀
                                法官  陳  晴  教
                                法官  李  錦  樑
                                法官  何  菁  莪
      本件正本證明與原本無異
                                      書  記  官
中    華    民    國  九十七  年    八    月   二十   日
                                                Ａ


司法院資訊處製作；財團法人民間司法改革基金會備份。
